臺北高等行政法院判決
                                      100年度簡字第350號
原      告　楊木根
被      告　桃園縣政府地方稅務局
代　表　人　林延文（局長）
訴訟代理人　吳惠美
上列當事人間土地增值稅事件，原告不服桃園縣政府中華民國10
0 年3 月22日府法訴字第0990483024號訴願決定，提起行政訴訟
。本院判決如下：
    主  文
原告之訴駁回。
訴訟費用由原告負擔。
    事實及理由
一、程序事項：
    本件係因原告不服稅捐課徵事件，所核課稅額在新臺幣（下
    同）40萬元以下而涉訟之事件，依行政訴訟法第229 條第1
    項第1 款規定，應適用簡易程序，合先敘明。
二、事實概要：
    原告於民國99年4 月15日向被告申報99年4 月14日立約買賣
    移轉坐落桃園縣平鎮市○○段5 地號特定農業區農牧用地（
    以下簡稱系爭土地；面積186.83平方公尺），並檢附桃園縣
    平鎮市公所（以下簡稱平鎮市公所）99年4 月13日（99）平
    市農字第07788 號農業用地作農業使用證明書，申請不課徵
    土地增值稅及按89年1 月28日當期之公告現值為前次移轉現
    值課徵土地增值稅。案經被告所屬中壢分局以99年5 月4 日
    桃稅壢增字第0990003760號函，略以依上揭農業使用證明書
    記載系爭土地農業使用部分面積89.87 平方公尺，部分土地
    為現有道路（金陵路）96.96 平方公尺，核定系爭土地89.8
    7 平方公尺作農業使用部分，符合土地稅法第39條之2 第1
    項規定，准予不課徵土地增值稅，餘道路部分，不符上述規
    定，否准所請；另系爭土地於89年1 月28日有部分面積為道
    路，未作農業使用，核與土地稅法第39條之2 第4 項規定不
    符，遂否准按89年1 月28日當期之公告現值為其前次移轉現
    值之申請，並核課土地增值稅合計241,372 元。原告不服，
    主張本案並無地政事務所鑑界，何以證明系爭土地部分為現
    有道路（金陵路）面積96.96 平方公尺，並請提出89年1 月
    28日土地稅法修正生效時系爭土地未作農業使用之證明等語
    ，申請復查，經被告依桃園縣平鎮地政事務所（以下簡稱平
    鎮地政事務所）99年9 月20日發給系爭土地複丈成果圖，測
    量成果「A 部分為道路（金陵路），面積為96.93 平方公尺
    ；B 部分（即上揭農業使用證明所載農業使用部分）面積為
    89.90 平方公尺」，以99年10月18日桃稅法字第0990103682
    號復查決定書重行核定土地增值稅計241,297 元（下稱原處
    分）。原告仍不服，提起訴願，復遭桃園縣政府決定駁回，
    遂向本院提起行政訴訟。
三、本件原告主張：
(一)、系爭土地依照平鎮地政事務所99年1 月22日之土地登記謄本
    記載「78.7.10 買賣登記，86.5.12 地籍圖重測前為北勢段
    167-2 地號，地目為『田』，使用分區為『特定之農業區』
    ，使用地類別為『農牧用地』」；99年4 月15日土地增值稅
    申報書，以「本筆土地為農業用地符合土地稅法第39條之2
    第1 項規定，申請不課徵土地增值稅，於89年1 月28日土地
    稅法修正公布生效時，為作農業使用之農業用地，請依當期
    土地公告現值為原地價不課徵土地增值稅（即符合同法第39
    條之2 第4 項規定）」。惟因經辦代書不察，未經告知即遽
    以厚生工程顧問公司為鄰地所為之土地現況實測圖，附於申
    請發給農業使用證明書上，致有「桃園縣平鎮市農業用地作
    農業使用證明書」，載明「…部分土地為現有道路（金陵路
    ），面積96.96 平方公尺」。原告雖檢據99年5 月17日發給
    之北勢段167-2 地號地籍圖謄本（即系爭土地重測前之地籍
    圖）說明，仍未被採納。依照99年5 月17日發給之北勢段16
    7-2 地號土地登記簿記載，「70.8.7非都市土地使用編定，
    86.5.12 地籍圖重測，地目為『田』，面積186.83平方公尺
    ，重測前為北勢段167-2 地號，重測後為正義段5 地號，楊
    木根（即原告）78.7.10 買賣登記」，核與99年1 月22日之
    土地登記謄本之記載相符，更有「使用分區為特定農業區、
    使用地類別為農牧用地」之註明，及99年5 月17日發給之北
    勢段167-2 地號地籍圖謄本為證外，更有90年7 月18日、99
    年5 月17日發給之正義段5 地號地籍圖謄本互為勾稽核對，
    可證本案之申請免徵增值稅等，依法有據。
(二)、依照平鎮地政事務所99年1 月22日之土地登記謄本、99年5
    月17日發給之北勢段167-2 地號土地登記簿記載，系爭土地
    自70年8 月7 日即編定為非都市土地使用，地目為「田」，
    並為「特定農業區、農牧用地」，面積為186.83平方公尺；
    86年5 月12日地籍圖重測，面積仍為186.83平方公尺，系爭
    土地整筆與金陵路之雙軌平行形狀，而證其確為區域計畫公
    告實施之非都市土地分區管制之「特定農業區、農牧用地」
    ，依照農業發展條例第37條、農業用地作農業使用認定及核
    發證明辦法第3 條第2 款之規定，得申請不課徵土地增值稅
    。78年7 月10日原告買得系爭土地並登記後，始終依規定作
    農業使用至今，期間除未發現有被金陵路占用外，更未見金
    陵路有拓寬之事。系爭土地70年8 月7 日既係依區域計畫法
    劃定為特定農業區，該186.83平方公尺，即為依此分割登記
    者，依照區域計畫法第13條「區域計畫公告實施後，…每5
    年通盤檢討1 次…」，86年5 月12日雖經地籍圖重測，除未
    發現有被金陵路占用，面積仍為186.83平方公尺（包括87年
    5 月12日原告買得至今）外，其地籍圖上更未有被占用之積
    極證據，原告之登記依土地法第43條之規定即有絕對效力。
    對於金陵路是否有侵占系爭土地，應由權責機關會同按其界
    址實地測量，並予依法變更登記，始為正辦。
(三)、被告曲解事實及法令，非法適用行政院農業委員會（以下簡
    稱農委會）95年6 月13日農企字第0950131496號函釋，並排
    除土地稅法第39條之2 第4 項與土地法第194 條規定之適用
    ，實有不當。據以核發之桃園縣平鎮市農業用地作農業使用
    證明書，亦有違中央法規標準法第3 、11條規定（按農業發
    展條例之位階，高於農業用地作農業使用認定及核發證明辦
    法以及農委會95年6 月13日農企字第0950131496號函釋；該
    證明書復查時已廢除）。本案應提出平鎮地政事務所99年9
    月20日發給之系爭土地複丈成果圖，與有因道路依法應辦理
    徵收而未徵收者，被占用之證明文件，包括金陵路2 段即縣
    道113 甲之原興築計畫與路基之界址，否則無法據以認定系
    爭土地部分被金陵路非法占用，更無以證明系爭土地分割面
    積186.83平方公尺之登記為錯誤之記載。否則，該地政事務
    所是否應負土地法第68條規定登記錯誤之損害賠償？金陵路
    縣道113 甲之主管機關桃園縣政府（交通局）是否應負侵占
    之責？若系爭土地被金陵路占用，金陵路之167-1 地號是否
    又被167 地號占用？故本案在未辦妥分割並將被占用部分變
    更為道路用地前，依法仍難認為被金陵路占用，更難以認定
    為非農業使用而排除於農業使用證明書外，並據以課徵土地
    增值稅。
(四)、系爭土地始終未被金陵路占用，89年1 月28日前仍作農業使
    用，並有按當期公告現值每平方公尺16,500元為前次移轉現
    值之適用，而免徵土地增值稅（本案申報移轉公告現值為每
    平方公尺14,200元，低於16,500元）。訴願決定引用之農委
    會林務局農林航空測量所航照圖、被告土地現場勘測管理系
    統之桃園縣鑲嵌影像、99年7 月7 日現場拍攝照片、桃園縣
    政府99年9 月29日府交養字第0990382395號函等，並無法證
    明系爭土地被金陵路占用、89年以後未作農業使用之情形。
    按土地法第194 條規定「因保留徵收或依法律限制不能使用
    之土地，概應免稅」，退步言之，系爭土地縱認定被金陵路
    占用，因依法限制不能使用，概應免徵等情。並聲明求為判
    決：1.撤銷訴願決定及原處分。2.被告應退還99年5 月11日
    繳納之土地增值稅溢繳稅款241,372 元及其利息一併退還。
四、被告則以：
(一)、原告於99年4 月15日向被告申報立約買賣移轉系爭土地，並
    以系爭土地符合土地稅法第39條之2 第1 項及第4 項規定申
    請不課徵土地增值稅，及按89年1 月28日當期之公告現值為
    前次移轉現值課徵土地增值稅。按平鎮市公所99年4 月13日
    核發（99）平市農字第07788 號之農業使用證明書所載：「
    …上開所列地號土地（即系爭土地）現況農業使用部分面積
    89.87 平方公尺；部分土地為現有道路（金陵路）96.96 平
    方公尺。」系爭土地為非都市土地，使用分區為特定農業區
    ，使用地類別為農牧用地。被告參酌財政部97年6 月17日台
    財稅字第09704731280 號函釋意旨，核定系爭土地作農業使
    用部分（89.87 平方公尺），與土地稅法第39條之2 第1 項
    規定相符，准予不課徵土地增值稅；現有道路部分（96.96
    平方公尺）不符上述法條規定，遂否准原告所請。另依農委
    會林務局農林航空測量所88年12月25日及89年5 月9 日之航
    照圖、被告土地現場勘測管理系統之91至97年度桃園縣鑲嵌
    影像及被告99年7 月7 日派員至現場拍攝之照片所示，上揭
    農業使用證明書所載之金陵路於89年1 月28日前即已存在迄
    今。復依桃園縣政府99年9 月29日府交養字第0990382395號
    函載：「…縣道113 甲（金陵路2 段）…查該段道路89年以
    後（含89年）並無辦理拓寬」，足證系爭道路（金陵路2 段
    ）之路寬自89年以來未有改變。爰此，系爭土地於89年1 月
    28日前迄今，即有部分面積作為道路（金陵路）使用，依財
    政部93年4 月21日台財稅字第0930450128號函釋意旨，系爭
    土地尚不符整筆土地均作農業使用之規定甚明，故被告否准
    其按89年1 月28日當期之公告現值為其前次移轉現值之申請
    ，並核課系爭土地增值稅計241,372 元。惟按平鎮地政事務
    所99年9 月20日發給系爭土地複丈成果圖，測量成果「A 部
    分為道路（金陵路），面積為96.93 平方公尺；B 部分（即
    上揭農業使用證明所載農業使用部分）面積為89.90 平方公
    尺」，是被告原據以核課系爭土地增值稅之面積計96.96 平
    方公尺，即有違誤，被告遂將原核定土地增值稅計241,372
    元，予以撤銷，並重行核定計241,297 元。復系爭土地經地
    政機關重測後之道路面積，雖與上開農業使用證明書所載之
    道路面積相差0.03平方公尺，然亦不能變更前揭系爭土地於
    89年1 月28日即有部分面積作為道路使用之事實，故被告否
    准其按89年1 月28日當期之公告現值為其前次移轉現值之申
    請，並無違誤。
(二)、原告於申請復查時主張縱部分土地96.96 平方公尺為現有道
    路屬實，亦有土地稅法第39條第1 項、第2 項、土地稅減免
    規則第20條第3 款免徵土地增值稅及土地法第194 條不能使
    用之土地免徵規定之適用等語。按財政部90年11月13日台財
    稅字第0900457200號函釋及最高行政法院97年度判字第705
    號判決意旨，系爭土地係依區域計畫法劃定為特定農業區之
    農牧用地，並由原告於99年4 月14日立約買賣移轉予訴外人
    吳淑貞等2 人，據以，系爭土地既非被徵收之土地，亦非屬
    都市計畫法指定之公共設施保留地，核與土地稅法第39條第
    1 項、第2 項及土地稅減免規則第20條第3 款免徵土地增值
    稅規定不符，亦無土地法第194 條免稅規定之適用，原告主
    張，顯係誤解法令。系爭土地部分為道路（金陵路），面積
    為96.93 平方公尺；部分（即農業使用部分）面積為89.90
    平方公尺，此有平鎮地政事務所99年9 月20日發給系爭土地
    複丈成果圖附案可證，原告指稱未有系爭土地被金陵路佔用
    積極證據乙節，顯屬無據。另按內政部95年8 月17日內授中
    辦地字第0950049625號函釋意旨，原告主張本案應由權責機
    關會同按其界址實地測量，並依法變更登記，將被占用部分
    變更道路用地辦理土地分割乙節，係屬地政機關之業務，非
    被告所職掌，原告倘有疑義，應向權責機關提出申請，方為
    正辦。
(三)、綜上，被告99年10月18日桃稅法字第0990103682號復查決定
    ，將原核定土地增值稅計241,372 元，予以撤銷，重行核定
    計241,297 元，依法並無不合。本件重核土地增值稅後，原
    應退金額為75元，惟依財政部99年9 月24日台財稅字第0990
    0387560 號令規定免予退還等語，資為抗辯。並聲明求為判
    決駁回原告之訴。
五、本件如事實概要欄所載之事實，有桃園縣政府100 年3 月22
    日府法訴字第0990483024號訴願決定書（第90-93 頁）、系
    爭土地登記第2 類謄本（第72頁）、99年4 月15日土地增值
    稅（土地現值）申報書（第71頁）、平鎮市99年4 月13日（
    99）平市農字第07788 號農業用地作農業使用證明書（第70
    頁）、臺灣省桃園縣土地登記簿（第68-69 頁）、被告99年
    10月18日桃稅法字第0990103682號復查決定書（第57-62 頁
    ）、平鎮地政事務所99年9 月20日複丈成果圖（第35頁）、
    被告所屬中壢分局99年5 月4 日桃稅壢增字第0990003760號
    函（第12-13 頁）等件影本附原處分卷可稽，且為兩造所不
    爭，洵堪認定。是本件爭點厥在：被告認系爭農業用地作農
    業使用部分面積僅89.90 平方公尺，而就其餘96.93 平方公
    尺土地，核定系爭土地增值稅241,297 元，是否適法有據？
(一)、按「（第1 項）土地增值稅之納稅義務人如左：一、土地為
    有償移轉者，為原所有權人。…（第2 項）前項所稱有償移
    轉，指買賣、交換、政府照價收買或徵收等方式之移轉；所
    稱無償移轉，指遺贈及贈與等方式之移轉。」、「本法所稱
    農業用地，指非都市土地或都市土地農業區、保護區範圍內
    土地，依法供下列使用者：一、供農作、森林、養殖、畜牧
    及保育使用者。二、供與農業經營不可分離之農舍、畜禽舍
    、倉儲設備、曬場、集貨場、農路、灌溉、排水及其他農用
    之土地。三、農民團體與合作農場所有直接供農業使用之倉
    庫、冷凍（藏）庫、農機中心、蠶種製造（繁殖）場、集貨
    場、檢驗場等用地。」、「本法所稱公告現值，指直轄市及
    縣（市）政府依平均地權條例公告之土地現值。」、「（第
    1 項）被徵收之土地，免徵其土地增值稅。（第2 項）依都
    市計畫法指定之公共設施保留地尚未被徵收前之移轉，準用
    前項規定，免徵土地增值稅。…」、「（第1 項）作農業使
    用之農業用地，移轉與自然人時，得申請不課徵土地增值稅
    。…（第4 項）作農業使用之農業用地，於本法中華民國89
    年1 月6 日修正施行後第1 次移轉，或依第1 項規定取得不
    課徵土地增值稅之土地後再移轉，依法應課徵土地增值稅時
    ，以該修正施行日當期之公告土地現值為原地價，計算漲價
    總數額，課徵土地增值稅。…」土地稅法第5 條第1 項第1
    款、第2 項、第10條第1 項、第12條、第39條第1 、2 項、
    第39條之2 第1 、4 項分別定有明文。是土地為有償移轉者
    ，係以原所有權人為納稅義務人；而適用土地稅法第39條之
    2 第4 項規定則係以「作農業使用之農業用地」移轉為要件
    。
(二)、次按「土地增值稅之減免標準如下：…三、被徵收之土地，
    全免。…」土地稅減免規則第20條第3 款著有規定。又「…
    土地稅法第39條之2 第4 項有關『作農業使用之農業用地』
    之認定，應以該農業用地於89年1 月28日土地稅法修正生效
    時，整筆土地均作農業使用為要件。…」、「說明：…二、
    依行政院農業委員會95年6 月13日農企字第0950131496號函
    釋：『…非都市土地之農業用地，倘有因道路、堤防、高壓
    電塔等依法應辦理徵收而未徵收者…得以地政事務所核發，
    分別估算該非農業使用土地面積之證明文件，並僅就該農業
    用地部分土地查核發給農業用地作農業使用證明書。』…參
    照上開函釋核發農業用地作農業使用證明書，且載明作農業
    使用部分之面積，則該筆農地有作農業使用部分，准按土地
    稅法第39條之2 第1 項規定不課徵土地增值稅。」分別經財
    政部93年4 月21日台財稅字第0930450128號、97年6 月17日
    台財稅字第09704731280 號函釋有案。核係財政部基於其主
    管權責，為執行稅捐徵收技術性事項所為之釋示，無違法律
    保留原則，所屬稽徵機關辦理相關案件自得援用。
(三)、經查，原告於99年4 月15日向被告所屬中壢分局申報立約買
    賣移轉系爭土地，檢附之桃園縣平鎮市99年4 月13日（99）
    平市農字第07788 號農業用地作農業使用證明書記載：「…
    上開所列地號土地（即系爭土地）現況農業使用部分面積89
    .87 平方公尺；部分土地為現有道路（金陵路）96.96 平方
    公尺。…」（見原處分卷第70頁），業已說明現有道路部分
    並非屬農業使用，作農業使用部分僅89.87 平方公尺乙情綦
    詳。嗣因原告爭執系爭土地道路所占面積，而經被告囑託平
    鎮地政事務所於99年9 月16日實地測量，確認系爭土地供道
    路（金陵路）使用部分為96.93 平方公尺、非道路部分為89
    .90 平方公尺，有前揭土地　複丈成果圖在卷可憑（見原處
    分卷第35頁），則系爭土地除道路外之作農業使用部分面積
    乃89.90 平方公尺，洵堪認定。原告主張：其因經辦代書疏
    失，將鄰地土地現況實測圖，附於發給農業使用證明書之申
    請，始致上述農業使用證明書記載有96.96 平方公尺之道路
    面積，系爭土地未被金陵路占用，在未辦妥分割並將被占用
    部分變更為道路用地前，依法仍難認為被金陵路占用云云，
    顯與系爭土地使用現況事實不符，要無可採。從而，被告認
    系爭土地得依土地稅法第39條之2 第1 項規定，免徵土地增
    值稅部分面積為89.90 平方公尺，餘96.93 平方公尺部分，
    因未作農業使用，而否准原告之申請，於法即無不合。原告
    主張：應依系爭土地地籍圖及登記簿記載面積全部，核定免
    徵系爭土地增值稅云云，核與上開法律規定應實際作農業使
    用，始得免徵土地增值稅之要件不合，仍無可取。
(四)、次查，觀諸農委會林務局農林航空測量所之空照圖（88年12
    月25日、89年5 月9 日拍攝）、被告土地現場勘測管理系統
    之桃園縣航照圖，及被告於99年7 月7 日派員至現場拍攝之
    照片所示（見原處分卷第19-25 頁），上揭農業用地作農業
    使用證明書所載之金陵路於89年1 月28日前即已存在；依原
    告所不爭之桃園縣政府99年9 月29日府交養字第0990382395
    號函所載：「…縣道113 甲（金陵路2 段）於89年以後（含
    89年）是否曾經拓寬乙案，查該段道路89年以後（含89年）
    並無辦理拓寬，…」等情（見原處分卷第38頁），且可知系
    爭土地上之金陵路並非於89年之後始為占用，而證系爭土地
    自88年底迄今，即有該96.93 平方公尺部分面積作為道路使
    用，是被告就系爭應課徵土地增值稅部分面積，以其未作農
    業使用，否准原告依土地稅法第39條之2 第4 項規定，按89
    年1 月28日當期之公告現值為其前次移轉現值課徵系爭土地
    增值稅之申請，並無違誤。原告未明系爭土地經金陵路占用
    之事實，已經地政事務所測量證實，且由上述書證得明該道
    路於88年底即存在迄今，則該道路占用系爭土地之部分，於
    89年1 月28日前自非為農業使用之事實，猶主張：系爭土地
    始終未被金陵路占用，89年1 月28日前仍作農業使用，卷附
    上述空（航）照圖、照片及桃園縣政府上述函，並無法證明
    系爭土地被金陵路占用暨89年以後未作農業使用之情形，應
    有按當期公告現值每平方公尺16,500元為前次移轉現值之適
    用（本案申報移轉公告現值為每平方公尺14,200元，低於16
    ,500元），被告非法適用農委會95年6 月13日農企字第0950
    131496號函釋，並排除土地稅法第39條之2 第4 項之適用乃
    不當云云，洵無足採。
(五)、又原告主張：系爭土地縱認定被金陵路占用，因依法限制不
    能使用，亦應適用土地法第194 條規定，予以免稅云云。按
    土地稅法第194 條固規定：「因保留徵收或依法律限制不能
    使用之土地，概應免稅。」惟「土地法第194 條係就土地稅
    減免所為之原則性規定，而土地稅法第39條、第39條之1 及
    第39條之2 ，已就土地所有權移轉時之土地增值稅減免事項
    有特別規定，依中央法規標準法第16條之規定，土地稅法自
    應優先於土地法而適用。」業有最高行政法院97年判第705
    號判例可資參照；而土地稅法第39條第1 項、第2 項且規定
    ：「（第1 項）被徵收之土地，免徵其土地增值稅。（第2
    項）依都市計畫法指定之公共設施保留地尚未被徵收前之移
    轉，準用前項規定，免徵土地增值稅。」查系爭土地並非保
    留徵收或被徵收土地，原告亦未陳明系爭土地究係依何法律
    規定之限制而不能使用；又系爭土地係依區域計畫法劃定為
    特定農業區之農牧用地，並非屬都市計畫法指定之公共設施
    保留地，且有桃園縣政府都市計畫土地使用分區（或公共設
    施用地）證明書影本在卷可考（見原處分卷第18頁），核與
    土地稅法第39條第1 項、第2 項及土地法第194 條規定要件
    均不符。故原告上開主張，仍無足取。
六、綜上所述，原告之主張均無可採。被告認系爭土地非作農業
    使用部分面積為96.93 平方公尺，並據之核定系爭土地增值
    稅241,297 元，並無不合；訴願決定予以維持，亦無違誤。
    原告猶執前詞，訴請撤銷，並請求被告應退還99年5 月11日
    繳納之土地增值稅溢繳稅款241,372 元暨其利息，均無理由
    ，爰不經言詞辯論，予以駁回。
七、本件事證已臻明確，原告其餘有關地政事務所是否應負損害
    賠償及桃園縣政府（交通局）是否應負侵占之責等陳述，經
    本院審酌後，核與本件判決結果均不生影響，故不再逐項論
    述，附敘明之。
八、據上論結，本件原告之訴為無理由，爰依行政訴訟法第236
    條、第233 條第1 項、第98條第1 項前段判決如主文。
中　　華　　民　　國　　100　 年　　8　　 月　　12　　日
　        　　　　　臺北高等行政法院第三庭
                                    法  官　林玫君
上為正本係照原本作成。
本件以訴訟事件所涉及之法律見解具有原則性者為限，始得於本
判決送達後20日內向本院提出上訴狀並表明上訴理由，如已於本
判決宣示後送達前提起上訴者，應於判決送達後20日內補具上訴
理由（均按他造人數附繕本），且經最高行政法院許可後方得上
訴。
中　　華　　民　　國　　100　 年　　8　　 月　　12　　日
          　　　　　　      　　　  書記官  黃玉鈴